【裁判字號】    89,簡上,446
【裁判日期】    900907
【裁判案由】    確認本票債權關係不存在
【裁判全文】
臺灣高雄地方法院民事判決  八十九年度簡上字第四四六號
    上  訴  人  乙○○
    被  上訴人  甲○○
右當事人間請求確認本票債權關係不存在事件，上訴人對於中華民國八十九年十月十
三日本院鳳山簡易庭八十九年度鳳簡字第七三六號第一審判決提起上訴，本院判決如
左：
    主      文
上訴駁回。
第二審訴訟費用由上訴人負擔。
    事      實
一、上訴人方面：
  (一)聲明：
    １原判決廢棄。
    ２確認被上訴人對上訴人就臺灣高雄地方法院八十九年度票字第五六五０號裁定
      所示之三百萬元之債權不存在。
    ３第一、二審訴訟費用由破上訴人負擔。
  (二)陳述：除與原審判決書所載者相同茲予引用外，補稱：
    １查本件爭訟事實為─附表所示本票之債權是否存在。故本件上訴人請求之基礎
      事實為「附表所示本票債權不存在」，從而上訴人主張附表所示本票債權不存
      在之原因究為脅迫或其他法定原因，均僅是訴訟標的之變更或追加，其請求之
      基礎事實仍屬同一，依民事訴訟法新修正第四百四十六條第一項但書規定，上
      訴人於二審追加主張依票據法第十三條之原因關係抗辯，應予准許。
    ２附表所示本票並無實際借貸三百萬元之事實原因關係，而是被上訴人因上訴人
      末將出售之土地辦理過戶登記，強迫上訴人簽發附表所示本票，作為將來上訴
      人不辦理過戶登記即需還錢的擔保。從而，附表所示本票權利之行使，繫於上
      訴人得辦理過戶而不辦過戶之條件成就，倘條件未成就，附表所示本票權利即
      無由行使，本票債權無從存在。
    ３上訴人原先無法辦理過戶登記之原因，係該地為農地，礙於法令限制無法分割
      移轉，此乃被上訴人及介紹買賣土地之李淑靜（為被上訴人之姑姑）購地時所
      明知，有被上訴人擔任見證人之出賣憑證明載「本出賣地現為農地，依規定不
      得辦理分割或持分移轉登記」可稽。該出買憑證於八十一年五月二十五日書立
      ，被上訴人至八十二年六月十日仍願向上訴人購地（見上訴人之切結書），足
      證被上訴人始終明悉所購土地依當時法令尚無法移轉，且願受此買賣條件之拘
      束。
    ４惟系爭土地已因新修正之土地法及農業發展條例得以辦理分割移轉登記，上訴
      人亦已辦理分割手續，有地政規費收據及土地複丈通知書可稽，卻遭被上訴人
      查封系爭土地，至今無法辦理移轉過戶，乃可歸責於被上訴人，非上訴人不辦
      理過戶登記。因此，被上訴人行使附表所示本票權利之條件不成就（上訴人得
      辦理過戶且已辦理過戶手續中），附表所示本票權利無由行使，本票債權無由
      存在。
    ５坐落高雄縣阿蓮鄉○○段二三八八地號Ｈ部分土地（下稱系爭土地確為被上訴
      人於八十二年六月十日向上訴人以新臺幣（下同）三百萬元所購，有取回之切
      結書正本可稽，且系爭土地已歸被上訴人占有使用，被上訴人於另刑事詐欺案
      偵查中自陳：「（該地你們在使用？）那只是我哥有用一部分、我沒用」（見
      高雄地檢署八十九年度偵字第一一三三０號詐欺案八十九年五月三十一日訊問
      筆錄）；「（是否你二哥在種香蕉？）有，也有種點小樹苗。」（見八十九年
      度調偵字詐欺案八十九年九月二十九日訊問筆錄）；李炳宏（上訴人之兄）亦
      證稱：「（地有用否？）沒，只有剛買的時候我有種數棵香蕉及數棵樹，我住
      離約四、五百公尺，現放他荒廢。」（見八十九年調偵字第一九０號詐欺案八
      十九年十月十八日訊問筆錄），可證兩造確實正常買賣系爭土地，上訴人並已
      將系爭土地交付被上訴人占有使用，而所有權則需俟法令修正始得移轉過戶，
      此亦為買賣系爭土地時之兩造所明知，有出賣憑證及上訴人母親所立遺囑可稽
      ，則上訴人現今既已欲將系爭土地移轉登記予被上訴人，即無三百萬元本票債
      務可言。
    ６被上訴人於上開刑事詐欺案中自承：「．．．最主要是要讓他（指上訴人）承
      認有一個依據證明確實他有拿我這筆錢」（見該案八十九年七月二十四日訊問
      筆錄），顯見附表所示本票，僅是被上訴人交付三百萬元買賣價金予上訴人之
      憑證而已，於兩造買賣契約關係存續中，上訴人早已履行買賣標的物之占有交
      付義務，現正欲履行移轉所有權之義務，被上訴人自無主張上訴人返還三百萬
      元買賣價金之權利，附表所示本票債權無由發生。
    ７上訴人所舉證人李慶昭、李素戀雖未於原審證述被上訴人脅迫上訴人簽發附表
      所示本票之語，然均證稱簽本票是為了買賣土地的事情，李素戀更證稱是作為
      （買賣土地）保障（見原審八十九年十月五日言詞辯論筆錄），顯見附表所示
      本票簽發之原因關係，並無三百萬元借貸之事實，縱被上訴人提出臺灣高等法
      院高雄分院八十九年度抗字第四○六號民事裁定，表示上訴人於抗告中係主張
      代為借調週轉，而非脅迫，前後不一，惟上訴人已解釋當時因委託非專業之代
      書提出抗告，由代書自撰抗告理由而生誤，況抗告中即已主張並未借調分文之
      事實，而上開第四０六號裁定亦載明此係實體問題，應另行起訴解決，足徵上
      訴人自始至終均抗辯主張附表所示本票並無實際借貸三百萬元之原因關係存在
      ，並已舉證說明。
  (三)對被上訴人抗辯後陳述：
    １被上訴人辯稱「公證後才知買賣不合法，公證切結書之前就有口頭上告知我要
      把土地賣掉還錢，我當初不知道系爭土地是否可登記一事」（見鈞院八十九年
      十二月十五日準備程序筆錄），惟依鈞院調閱高雄地檢署八十九年度偵字第一
      七０八二號李淑靜告乙○○詐欺不起訴案卷附八十一年五月二十五日出買憑證
      上明載「阿蓮鄉○○段二三八八地號內一部（即Ｇ部分）面積卅坪出賣與台端
      （即李淑靜）．．．且該不動產亦既移交台端接管．．．本出賣地現為農地，
      依規定不得辦理分割或持分移轉登記，此後可行辦理絕無條件協助辦理至完善
      之責」，分由出賣人乙○○、承買人李淑靜、見證人甲○○簽名蓋印其上，則
      甲○○至遲於八十一年五月二十五日見證時，即已明悉系爭二三八八號土地為
      農地，且依規定無法辦理移轉登記，況甲○○購買同號土地Ｈ部分，與李淑靜
      所購Ｇ部分相仳鄰，二人又為姑侄至親，甲○○焉有不知系爭土地是否可登記
      ，衡諸一般不動產交易慣例，承買人亦必詳究土地地目及分區使用情形，甲○
      ○辯稱於八十八年公證切結書後才知情，純屬謊言，其謂乙○○於公證切結書
      之前即口頭告知要賣土地還錢，益顯矛盾，蓋甲○○既為乙○○及李淑靜見證
      系爭土地將來可辦理移轉之約定憑證，乙○○當亦以相同處理模式與甲○○約
      定，殊無可能就同一筆土地，另與甲○○約定賣土地還錢，卻與李淑靜約定將
      來可辦理移轉時協助完成登記，況倘如甲○○所言於公證前不知系爭土地無法
      登記之障礙，乙○○又何需急於賣土地還錢予甲○○，足徵甲○○所述全然不
      實。
    ２上訴人賣予李淑靜之另筆同段二三八七號土地，已依約於八十八年三月十二日
      辦理繼承登記時，逕登記予李淑靜，為李淑靜於上開偵查案中所自承。而本件
      系爭二三八八號土地，因涉及分割問題及遭被上訴人甲○○查封登記，致無法
      辦理分割登記，有上開偵查案不起訴處分書詳載，故上訴人並無不履行出賣人
      移轉土地所有權之義務，而係被上訴人企圖以非法手段強逼上訴人簽立三百萬
      元本票，不俟上訴人辦理所有權移轉登記手續，在買賣契約仍有效存在情形下
      ，即欲以本票裁定強行索回三百萬元買賣價金，於法本屬無據。
    ３倘該三百萬元本票債權乃作為上訴人將來無法辦理所有權登記之擔保，則三百
      萬元本票債權是否發生，乃繫於系爭土地依法規無法辦理移轉登記予被上訴人
      之條件成就，此即與票據法規定票據為無條件支付之性質未合，況系爭土地已
      因農業發展條例刪除每筆耕地不得移轉為共有之規定，應具自耕農身分的規定
      亦已刪除，有內政部八十九年五月四日台（八九）內地字第八九○六三○五號
      函及農業發展條例法律應用手冊可稽，則系爭土地依法規無法辦理移轉登記之
      不能情形已除去，兩造之買賣契約有效存在之前提下，附表所示本票三百萬元
      債權無從發生，亦未發生，被上訴人何能執此無債權存在之本票向上訴人請求
      給付票款，進而強制執行。
    ４依上訴人之母李林禾於八十四年三月十二日所立遺囑明載「．．．Ｈ部分．．
      乙○○業已出售與甲○○．．．因此，Ｇ、Ｈ乙○○應於移轉登記后轉登記與
      李淑靜與甲○○」，顯見系爭土地乃單純買賣關係，無如被上訴人所言是金錢
      借貸後作為抵債用，而上訴人亦從未表示保證二年內把土地賣掉還錢，由被上
      訴人提出之切結書亦無此項約定，遑論兩造有約定在八十九年四月十日前仍無
      法辦過戶（事實上農業發展條例於八十九年一月四日即已修正），則雙方之買
      賣契約視為合意解除之情，全然為被上訴人嗣後閱讀過上訴人之上訴理由後臨
      訟杜撰，倘被上訴人所言為真，何以未曾在原審述及，其應舉證以實其說。
  (三)證據：援用原審之立證方法，並提出不起訴通知影本二份、內政部八十九年五月
    四日第八九０六三０五號函暨農業發展條例法律應用手冊、出賣憑證、切結書、
    遺囑影本、地政規費收據及土地複丈通知書影本各乙份。
二、被上訴人方面：
  (一)聲明：如主文所示。
  (二)陳述：除與原審判決書所載者相同茲予引用外，補稱：
    １按本件上訴人對於附表所示本票之債權歷次說法出入甚大，一會說是被脅迫（
      詳一審卷及判決），一會又說是被上訴人並無幫其調借三百萬元，一下又說是
      土地買賣價款，可見其心虛賴債之心態。
    ２上訴人另稱在賣土地予被上訴人後，即將該部分土地交付被上訴人占有使用迄
      今云云，被上訴人否認之，蓋因上揭土地在阿蓮鄉，而被上訴人一直在高雄市
      工作，不可能使用上揭土地，上訴人所述均為謊言。
    ３再查附表所示本票發票日為八十九年元月一日，到期日則為八十九年四月十日
      ，實際上即是因為系爭之三百萬，之前雖因轉成土地買賣價款，但因上訴人遲
      遲無法辦理過戶，且在八十八年九月間辦理切結書公證之前（此公證後來沒辦
      成），上訴人即表示要把土地賣到還錢，後來雙方乃約定倘若在八十九年四月
      十日前上訴人仍無法辦過戶，則雙方之土地買賣契約即視為合意解除，上訴人
      同意返還上揭三百萬元，而在屆至八十九年四月十日，上訴人仍無法將系爭土
      地辦理過戶，則系爭土地買賣契約業經合意解除，上訴人自應返還上揭三百萬
      元，否則如果附表所示本票只是單純作為土地買賣之擔保，則何須於發票日外
      另再簽上三個多月後之八十九年四月十日作為到期日。
  (三)證據：援用原審之立證方法，並提出存證信函、出賣憑證各一份。
三、本院依職權調閱臺灣高雄地方法院檢察署八十九年度偵字第一一三三０號、第一
    七０八二號、八十九年度調偵字第一九０號卷證。
    理      由
一、按訴之變更或追加，非經他造同意，不得為之，但請求之基礎事實同一者，不在
    此限，對於簡易程序所為之裁判，提起上訴者，準用之，民事訴訟法第四百四十
    六條第一項、第四百三十六條之一第三項分別定有明文。經查，本件被上訴人原
    依票據法第十四條第一項有關以惡意取得票據之規定起訴，確認附表所示本票債
    權關係不存在，於本院審理中，追加基於票據基礎原因關係不存在之規定，確認
    附表所示本票債權關係不存在，依前揭法條所示，其請求權之依據固有不同，惟
    確認附表所示本票債權關係不存在之基礎事實則屬同一，是揆諸前揭規定，自應
    予准許，合先敘明。
二、上訴人起訴主張：最近接獲臺灣高雄地方法院八十九年度票字第五六五０號裁定
    ，內載「相對人（上訴人）於八十九年一月一日所簽發如附表所示本票，內載憑
    票交付聲請人（即被上訴人）三百萬元，及．．．利息，得為強制執行」甚感惶
    恐。蓋兩造為親戚關係，上訴人之前將坐落高雄縣阿蓮鄉○○段二三八八號部分
    土地，以三百萬元出賣予被上訴人，上訴人並將該部分土地交由被上訴人占有使
    用，惟系爭土地因屬農地性質之故，彼時無法辦理分割及所有權登記，被上訴人
    在使用系爭土地多年後，竟不耐久候，而於八十九年一月一日率領多位流氓到上
    訴人家中理論，並當場威脅上訴人簽發附表所示本票，上訴人為求保命，遂委曲
    求，豈料被上訴人竟將附表所示本票送請法院為裁定，並查封上訴人名下財產。
    附表所示本票係上訴人遭被上訴人脅迫所簽發，兩造間並無實際借貸三百萬元之
    原因關係，爰提起本訴。被上訴人則以：附表所示本票係因上訴人遲遲無法將其
    所出賣之坐落高雄縣阿蓮鄉○○段二三八八號土地過戶與上訴人，是雙方約定在
    八十九年四月十日前，上訴人仍無法將上開土地過戶，則買賣契約視為合意解除
    ，上訴人同意返還三百萬元價金所簽發，伊並沒有脅迫上訴人，上訴人確實欠伊
    三百萬元等語置辯。
三、按當事人主張有利於己之事實，就其事實有舉證之責任，民事訴訟法第二百七十
    七條定有明文。又票據行為，為不要因行為，執票人不負證明關於給付之原因之
    責任，如票據債務人主張執票人取得票據出於惡意或詐欺時，則應由該債務人負
    舉證之責；而當事人如主張其意思表示係因被詐欺或脅迫而為之者，應就其被詐
    欺或被脅迫之事實，負舉證之責任，有最高法院著有六十四年台上字第一五四○
    號、二十一年上字第二○一二號判例可參。本件上訴人對附表所示本票之真正並
    不爭執，惟辯稱附表所示本票係遭被上訴人脅迫所簽發，揆諸上開法條及最高法
    院判例意旨，自應由上訴人就脅迫之事實負舉證之責任。上訴人雖舉證人即上訴
    人哥哥李昭慶及同居人李素戀為證，但二人所言均無支字片語提及上訴人是遭被
    上訴人脅迫才簽發附表所示本票，有原審八十九年十月五日言詞辯論筆錄可憑，
    而上訴人於九十年三月八日、九十年六月五日本院調查時亦陳稱：對於脅迫之部
    分無法舉證，是上訴人上開主張，自難採信。
四、又上訴人主張兩造並未約定在八十九年四月十日前仍無法辦理過戶，則雙方土地
    買賣契約視為合意解除之情，被上訴人則主張兩造有約定倘若在八十九年四月十
    日前上訴人仍無法辦理過戶，則雙方土地買賣契約即視為合意解除云云。查契約
    之解除，有因當事人以契約訂定者，謂之約定解除，有因法律規定者，謂之法定
    解除。本件被上訴人並無法舉證兩造有以契約合意解除契約，亦未踐行民法第二
    百五十四條法定解除之催告程序，是尚難認本件買賣契約已合法解除，上訴人主
    張本件契約尚未解除，應可採信。
五、次按本票固為無因證券，票據債務人不得以自己與發票人或執票人前手間所存在
    之抗辯事由，對抗執票人。然發票人非不得以自己與執票人間所存之抗辯事由對
    抗執票人，此觀票據法第十三條上段之反面解釋而自明。又如發票人一旦提出其
    基礎原因關係不存在之對人抗辯，執票人自應就該基礎原因關係存在之積極事實
    ，負舉證責任，有最高法院八十一年台上字第八七九號判決可參。經查：上訴人
    於八十二年六月十日，將其母李林禾生前所有坐落高雄縣阿蓮鄉○○段二三八八
    地號Ｈ部分土地面積三十坪，以三百萬元賣予被上訴人，被上訴人已付清價金三
    百萬元，上訴人尚未將上開土地移轉為被上訴人所有之事實，兩造並不爭執，並
    有兩造所提認證書、切結書、出賣憑證及上訴人所提李林禾遺囑、地政規費收據
    及土地複丈通知書影本各乙份在卷可稽，堪信為真實。而上訴人於九十年八月十
    四日上訴理由(三)陳稱：「附表所示本票並無實際借貸三百萬元之事實原因關係，
    而是被上訴人因上訴人未將出售之上地辦理過戶登記，強迫上訴人簽發附表所示
    本票，作為將來上訴人不辦理過戶登記即需還錢的擔保」，被上訴人於臺灣高雄
    地方法院檢察署八十九年度調偵字第一九０號八十九年七月二十四日偵查時亦陳
    稱：「．．．最主要是要讓他（指上訴人）承認有一個依據證明確實他有拿我這
    筆錢」，證人李素戀於原審八十九年十月五日審理及本院九十年六月五日調查時
    亦證稱：「當初是要購買土地，因為土地無法過戶，所以才會開立本票給他（指
    被上訴人）」「這張票止為了保障之用」。綜合兩造陳述及證人李素戀證詞，足
    認上訴人簽發附表所示本票目的，乃是保證會將所出售之土地辦理過戶（即所有
    權移轉）登記與被上訴人，上訴人若未將出售之土地辦理過戶登記，則需將前所
    收之價金三百萬返還與被上訴人，此觀附表所示本票票面金額恰為三百萬，與被
    上訴人給付與上訴人價金數額相符，而發票日期為八十九年一月一日，至同年四
    月十一日到期日期間三個月，即為被上訴人預留給上訴人辦理土地所有權移轉登
    記之期間。上訴人簽發附表所示本票時，其對於被上訴人辦理土地所有權移轉登
    記之債務並未消滅，附表所示本票之作用，乃為履行上訴人對舊債務─即辦理土
    地所有權移轉登記與被上訴人之方法，為民法第三百二十條規定之「因清償債務
    而對於債權人負擔新債務者，除當事人另有意思表示外，若新債務不履行時，其
    債務仍不消滅」，此即學者所稱之「新債清償」，或稱「間接清償」。本件上訴
    人既未清償新債務─即附表所示本票票款，亦未履行舊債務─即將所出賣之土地
    移轉登記與被上訴人，兩造間債權債務關係並未消滅。至於上訴人所稱附表所示
    本票，僅係被上訴人交付參佰萬元買賣價金與上訴人之憑證而已云云。查本票為
    有價證券之一種，發票人須依票據文義負票據責任，而附表所示本票有發票日、
    金額、到期日，且經上訴人發票簽名，已完成發票行為，為一完整有效之票據，
    上訴人即須依票據所載之文義負票據之責任，至為明確。而被上訴人於偵查中供
    稱：「問：為何告詐欺」「答：因被告我對他本票裁定，被告提抗告及寫一張存
    證信函給我，我才告他詐欺，最主要是要讓他承認有一個依據，證明確實他有拿
    我這筆錢」（見八十九年度調偵字第一九０號卷第二十頁），則被上訴人上開供
    述，顯然係就檢察官訊問為何告詐欺所作之陳述，實難認僅係供憑證而已；況本
    票除可作為債權憑證外，發票人更須就票據文義負責，始符合有價證券之意義，
    上訴人此部分辯解，實難採酌。另上訴人所稱附表所示本票權利之行使，繫於上
    訴人得辦理而不辦理土地過戶之條件成就，倘條件未成就，附表所示本票權利即
    無由行使，本票債權無從存在云云。惟查附表所示本票有到期日，發票人於到期
    日即須付票據責任，顯見若上訴人於到期日前已辦妥土地所有權移轉登記，則舊
    債務消滅，被上訴人即無由就新債務之票據權利於到期日行使票據權利，而本件
    上訴人於到期日前均無法辦妥土地所有權移轉登記，是被上訴人當然能行使附表
    所示本票之權利。綜上，上訴人以被上訴人持有附表所示本票並無債權為由，主
    張確認被上訴人對上訴人就臺灣高雄地方法院八十九年度票字第五六五０號裁定
    所示之三百萬元之債權不存在，即屬無據，應予駁回。原審斟酌各情以上訴人未
    能證明附表所示本票係遭被上訴人脅迫所簽發，而為上訴人敗訴之判決，於適用
    法律上或有未盡一致，然結論上仍屬相同，經核並無違誤。上訴意旨猶執前詞指
    摘原判決不當，求予廢棄改判，非有理由，應駁回其上訴。
六、本件事證已臻明確，兩造其餘攻擊、防禦方法及所提證據，於判決之結果並不生
    影響，爰不一一論駁，附此敘明。
據上論結，本件上訴為無理由，依民事訴訟法第四百三十六條之一第三項、第四百四
十九條第一項、第七十八條，判決如主文。
中      華      民      國      九十    年      九      月      七      日
                                臺灣高雄地方法院民事庭
                                    審判長法官  沈建興
                                        法  官  官信成
                                        法  官  劉正中
右為正本，係照原本作成。
本判決不得上訴。
                                        書記官  周美
中      華      民      國      九十    年      九      月      七      日
附表
~F0
~T32
┌───┬────┬───────┬────┬────┐
│發票人│發 票 日│面額（新台幣）│本票號碼│到 期 日│
├───┼────┼───────┼────┼────┤
│乙○○│89.01.01│ 三百萬元     │ 732677 │89.04.10│
└───┴────┴───────┴────┴────┘


司法院資訊處製作；財團法人民間司法改革基金會備份。
